【裁判字號】    97,訴,53
【裁判日期】    980710
【裁判案由】    貪污等
【裁判全文】
臺灣臺東地方法院刑事判決                  97年度訴字第53號
公  訴  人  臺灣臺東地方法院檢察署檢察官
被      告  壬○○
選任辯護人  陳信伍律師
被      告  庚○○
            寅○○
上列被告因違反貪污治罪條例等案件，經檢察官提起公訴（96年
度偵字第2655號），本院判決如下：
    主  文
壬○○連續依法令服務於地方自治團體所屬機關而具有法定職務
權限之人員，對於主管之事務，明知違背依法律授權之法規命令
，直接圖其他私人不法利益，因而獲得利益，處有期徒刑玖年，
褫奪公權伍年。
庚○○、寅○○共同連續意圖獲取不當利益，而以協議使廠商不
為價格之競爭，各處有期徒刑壹年捌月，各減為有期徒刑拾月。
均緩刑參年，並應向臺東縣政府公庫（臺灣銀行臺東分行，戶名
：臺東縣彩繪人生基金；帳號：000000000000號）
各支付新臺幣貳拾萬元，緩刑期間均付保護管束。
寅○○其餘被訴部分無罪。
    犯罪事實
一、壬○○自民國87年3月1日起至90年2月28日止擔任臺東縣鹿
    野鄉第13屆鄉長，負責督導綜理全鄉行政業務，對於臺東縣
    鹿野鄉公所辦理指定比價（政府採購法施行前）或限制性招
    標（政府採購法施行後）之公共工程，擁有指定參與比價或
    投標廠商之權限，係依法令服務於地方自治團體所屬機關而
    具有法定職務權限之人。庚○○、戊○○均係天祥營造有限
    公司之股東兼實際負責人，寅○○係建欽營造有限公司（實
    際負責人為蔡振文，下稱建欽營造）之股東，丑○○係永信
    土木包工業（下稱永信土木）之實際負責人，丁○○係武聯
    程土木包工業（武聯程土木）之實際負責人，癸○○則係昌
    隆營造有限公司之借牌廠商（實際負責人為辛○○，下稱昌
    隆營造），上揭廠商均曾承作臺東縣鹿野鄉公所於87年間至
    89年間採購招標之公共工程。壬○○明知採購營繕工程之招
    標方式，在政府採購法施行前應依據「臺東縣政府暨所屬各
    機關學校營繕工程及購置定製變賣財物內部審核程序表」新
    臺幣（下同）150萬元以下50萬元以上之營繕工程，應採比
    價方式辦理；另於87年7月1日上開程序表修正實施後，50萬
    元以上未達300萬元之營繕工程，應採公開比價之方式辦理
    。又政府採購法及中央機關未達公告金額採購辦法於87年5
    月27日公布，88年5月27日施行後，機關辦理公告金額以上
    之採購，符合政府採購法第20條及第22條規定者，得採限制
    性招標；未達公告金額採購之招標，其金額逾公告金額十分
    之一者，且符合政府採購法第22條第1項第1款至第15款所定
    情形之一者，得採限制性招標；如符合政府採購法第22條第
    1項第16款所定情形，經需求、使用或承辦採購單位就個案
    敘明不採公告方式辦理及邀請指定廠商比價或議價之適當理
    由，簽報機關首長或其授權人員核准者，得採限制性招標，
    免報經主管機關認定，亦即明知採購公共工程辦理招標，無
    論係採限制性招標或公開比價、比價之方式，邀請3家以上
    之廠商參與比價或投標時，均須以該等投標廠商中合於招標
    文件規定，且標價在底價以內之最低標者為得標廠商，不得
    事先指定某特定廠商承包，舞弊營私。
二、詎壬○○自87年3月13日起至89年3月16日止期間內，經辦如
    附表一、二所列之公共工程採購時，竟基於直接圖特定廠商
    不法利益之概括犯意，於各該項工程發包前，私下告知庚○○、寅○○、戊○○、丑○○、癸○○、丁○○等有意承作
    鹿野鄉公所各該公共工程之廠商，事先指定如附表一、二所
    列46件之工程由彼等分別承作（工程名稱與實際成承作人即
    受指定施作人之對應均詳如附表一、二所載），庚○○等6
    人獲悉被指定承作附表所示工程後，即分別向附表一、二所
    示之其他投標廠商協商不為價格之競爭，嗣於投標時，由3
    家廠商依照原先協商之方式，分別提出文件資料參與投標，
    再由原先預定得標之廠商得標。壬○○即藉此方法直接圖庚○○等6人不法利益，使庚○○等6人因而獲得約為附表一、
    二所示決標金額一成之利益，共計3,065,950元（計算式：
    92,300＋376,800＋902,100＋180,300＋637,400＋877,050
    ＝3,065,950）。茲將壬○○向庚○○等6人預先指定承作工
    程後，渠等協商陪標之經過說明如下：
（一）丁○○部分：附表一所載序號1號以「武聯程土木」得標
      之工程，係壬○○於發包前事先私下指定予丁○○承作，
      丁○○獲悉被預先指定承作該工程後，即向永信土木之實
      際負責人丑○○及昌隆土木包工業（下稱昌隆土木）之實
      際負責人辛○○協商陪標，表示上開工程已預定由其施作
      ，請渠等配合陪標，上揭營建業負責人均同意丁○○之請
      求，或配合將投標金額之額度填載較丁○○填寫之投標金
      額為高，或授權丁○○代填標單上之投標金額，再將標單
      投寄臺東縣鹿野鄉公所參與陪標，丁○○以此方式使廠商
      彼此間不為價格之競爭，而順利標得上揭工程，並於竣工
      後獲得上揭工程得標金額約一成之利益即92,300元（計算
      式：923,0000.1＝92,300）。
（二）戊○○部分：附表一所載序號2至4號及附表二所載序號1
      至3號等6件以「萬泰土木」、「天祥營造」得標之工程，
      壬○○自87年6月間起至89年2月間止，連續於工程發包前
      私下指定由戊○○承作，戊○○獲悉被預先指定承作上揭
      工程後，即如附表一、二所列情形，以先前已借得牌照之
      萬泰土木包工業（實際負責人為甲○○，下稱萬泰土木）
      或自己所有天祥營造之名義參與投標，並親自或指示公司
      員工分別以天祥營造，或先前已借得牌照之大方營造有限
      公司（實際負責人為黃郁秀，下稱大方營造）、東裕土木
      包工業（實際負責人為黃守直，下稱東裕土木）及萬泰土
      木之名義參與陪標；或向永信土木、聯升土木（實際負責
      人為丙○○，借牌給建欽營造，下稱聯升營造）、國勢營
      造有限公司（實際負責人為丑○○之子子○○，下稱國勢
      營造）等營建業之實際責責人或牌照借用人協商陪標，表
      示上開工程已預定由其施作，請渠等配合陪標，上揭營建
      業負責人或牌照借用人均同意戊○○之請求，或配合將投
      標金額之額度填載較戊○○填寫之投標金額為高，或授權
      戊○○代填標單上之投標金額，再將標單投寄臺東縣鹿野
      鄉公所參與陪標，而順利標得上揭工程，並於竣工後獲得
      上揭工程得標金額約一成之利益即376,800元〔計算式：
      （918,000＋470,000＋470,000＋755,000＋880,000＋275
      ,000）0.1＝376,800〕。
（三）庚○○部分：附表一所載序號5至12號、附表二序號4至7
      號等12件以「天祥營造」得標之工程，壬○○自87年6月
      間起至89年2月間止，連續事先私下指定予庚○○承作，
      庚○○獲悉被預先指定承作工程後，再如附表一、二所列
      情形，除指示公司員工以東裕土木（經公司股東戊○○借
      進天祥營造）之名義參與陪標外，或向宏和營造有限公司
      （實際負責人為曾惠娥）、永達土木包工業（實際負責人
      為乙○○，借牌予建欽營造另一股東蔡振文，下稱永達土
      木）；大方營造、聯升營造、永信營造、國勢營造、武聯
      程土木等營建業之負責人或牌照借用人協商陪標，表示上
      開工程已預定由其施作，請渠等配合陪標，上揭營建業負
      責人或牌照借用人均同意庚○○之請求，或配合將投標金
      額之額度填載較庚○○填寫之投標金額為高，或授權庚○○代填標單上之投標金額，再將標單投寄臺東縣鹿野鄉公
      所參與陪標，庚○○以此方式使廠商彼此間不為價格之競
      爭，而順利標得上揭工程，並於竣工後獲得上揭工程得標
      金額約一成之利益，共902,100元〔計算式：（1,105,000
      ＋1,285,000＋280,000＋835,000＋917,000＋927,000＋
      920,000＋465,000＋932,000＋180,000＋460,000＋715,
      000）0.1＝902,100〕。
（四）癸○○部分：附表一序號13、14號等2件以「昌隆營造」
      得標之工程，壬○○於上揭工程發包前事先私下指定予癸○○承作，癸○○獲悉後其可承作上揭工程後，即向昌隆
      營造之實際負責人辛○○借牌參標，並向永信營造實際負
      責人丑○○協商陪標，再由辛○○代為向武聯程土木之實
      際負責人丁○○協商陪標，表示上開工程已預定由其施作
      ，請渠等配合陪標，上揭營建業負責人均同意癸○○之請
      求，或配合將投標金額之額度填載較癸○○填寫之投標金
      額為高，或授權癸○○代填標單上之投標金額，再將標單
      投寄臺東縣鹿野鄉公所參與陪標，癸○○以此方式使廠商
      彼此間不為價格之競爭，而以「昌隆營造」名義順利標得
      上揭工程，並於竣工後獲得上揭工程得標金額約一成之利
      益，共180,300元〔計算式：（883,000＋920,000）0.1
      ＝180,300〕。
（五）丑○○部分：附表一序號15至19號以「國勢營造」，及附
      表二所載序號8至13號等11件以「永信土木」、「光成土
      木」「國勢營造」得標之工程，壬○○連續私下事先指定
      予丑○○施作，丑○○知悉被預先指定承作工程後，再如
      附表一、二所列情形，以借牌使用之國勢營造、光成土木
      包工業（實際負責人為辰○○，下稱光成土木）或自己所
      有之永信土木參與投標，再向建欽營造、天祥營造、標竿
      營造有限公司（實際負責人為蘇進農，現已倒閉）、萬泰
      土木、翌伸營造有限公司（現已倒閉）、聯升營造、大方
      營造、昌隆營造等營建業之負責人或牌照借用人協商陪標
      ，表示上開工程已預定由其施作，請渠等配合陪標，上揭
      營建業負責人或牌照借用人均同意丑○○之請求，或配合
      將投標金額之額度填載較丑○○填寫之投標金額為高，或
      授權丑○○代填標單上之投標金額，再將標單投寄臺東縣
      鹿野鄉公所參與陪標，丑○○以此方式使廠商彼此間不為
      價格之競爭，而順利標得上揭工程，並於竣工後獲得上揭
      工程得標金額約一成之利益，共637,400元〔計算式：（
      765,000＋470,000＋923,000＋474,000＋465,000＋930,
      000＋600,000＋260,000＋593,000＋445,000＋449,000）
      0.1＝637,400〕。
（六）寅○○部分：附表一所載序號20至28號及附表二序號14至
      18號等14件以「建欽營造」」得標之工程，壬○○連續私
      下事先指定予寅○○施作，寅○○知悉被預先指定承作工
      程後，再如附表一、二所列情形，或以自己借用之聯升營
      造、永達土木之名義陪標，或分別向萬泰土木、天祥營造
      、永信土木、東裕土木、國勢營造等營建業之負責人或牌
      照借用人協商陪標，表示上開工程已預定由其施作，請渠
      等配合陪標，上揭營建業負責人或牌照借用人均同意寅○○之請求，或配合將投標金額之額度填載較寅○○填寫之
      投標金額為高，或授權寅○○代填標單上之投標金額，再
      將標單投寄臺東縣鹿野鄉公所參與陪標，寅○○以此方式
      使廠商彼此間不為價格之競爭，而順利標得上揭工程，並
      於竣工後獲得上揭工程得標金額約一成之利益，共877,05
      0元〔計算式：（1,320,000＋450,000＋220,000＋820,00
      0＋925,000＋927,000＋435,000＋467,000＋465,000＋85
      8,505＋760,000＋230,000＋448,000＋445,000）0.1＝
      877,050（元以下不計）〕。
三、庚○○、寅○○、戊○○、丑○○（戊○○及丑○○業經本
    院另案判決）於88年5月27日政府採購法施行後，基於意圖
    獲取不當利益之概括犯意聯絡，相互協議自88年5月31日至
    89年3月7日止，就附表二所示臺東縣鹿野鄉公所公共工程，
    由壬○○事先指定由何人施作該項工程，庚○○、寅○○、
    戊○○、丑○○再私下相互協議不為價格之競爭，嗣於投標
    時，分別提出自己擁有或向其他廠商借得之牌照及相關資料
    參與投標，均由壬○○預先指定之廠商得標，並獲得承作工
    程得標金額一成利益，渠等協議陪標之過程業如前述。
四、案經法務部調查局東部地區機動工作組報請臺灣臺東地方法
    院檢察署檢察官偵查起訴。
    理  由
壹、證據能力
    按被告以外之人於審判外之言詞或書面陳述，除法律有規定
    者外，不得作為證據，刑事訴訟法第159條第1項固定有明文
    。經查：
一、按被告以外之人於審判外之言詞或書面陳述，除法律有規定
    者外，不得作為證據，刑事訴訟法第159條第1項定有明文。
    查證人戊○○、丑○○、丁○○、癸○○、乙○○、甲○○
    、辰○○、丙○○、黃郁秀、辛○○、李秀英、卯○○、子
    ○○、林延益、郭榮財等人於調查站之陳述，係被告以外之
    人與審判外之言詞陳述，被告及其辯護人於本院準備程序、
    審理時均爭執證據能力，是應認上開證人之陳述均無證據能
    力，然仍得作為彈劾證據，用以爭執被告或證人陳述之證明
    力。
二、按刑事訴訟法第159條之1第2項規定：「被告以外之人於偵
    查中向檢察官所為之陳述，除顯有不可信之情況者外，得為
    證據。」所稱「得為證據」，依其文義解釋及立法理由之說
    明，並無限縮於檢察官在偵查中訊問被告以外之人即證人之
    程序，已給被告或其辯護人對該被告以外之人行使反對詰問
    權者，始有證據能力。第以刑事被告之詰問權，係指訴訟上
    被告有在審判庭盤詰證人之權利；偵查中檢察官訊問證人，
    旨在蒐集被告犯罪證據，以確認被告嫌疑之有無及內容，與
    審判中透過當事人之攻防，經由詰問程序調查證人以認定事
    實之性質及目的有別。偵查中辯護人僅有在場權及陳述意見
    權，此觀諸刑事訴訟法第245條第2項前段之規定甚明，檢察
    官訊問證人並無必須傳喚被告使其得以在場之規定，同法第
    248條第1項前段雖規定「如被告在場者，被告得親自詰問」
    ，亦僅賦予該在場被告有行詰問證人之機會而已，被告如不
    在場，殊難期有詰問之可能。此項未經被告詰問之被告以外
    之人於偵查中向檢察官所為之陳述，原則上為法律規定有證
    據能力之傳聞證據，基於當事人進行主義之處分主義，被告
    於審判中仍非不得請求詰問，使該偵查中之陳述成為完足調
    查之證據，亦得放棄對原供述人之反對詰問權或不爭執其陳
    述，由審判長依刑事訴訟法第288條第2項前段、第165條第1
    項之規定，得僅以宣讀該被告以外之人之陳述或告以要旨之
    方式，踐行其證據調查程序（最高法院96臺上字第6682 號
    判決足資參照）。查證人即共同被告庚○○、寅○○、證人
    戊○○、丑○○、丁○○、癸○○、林延益、郭榮財於偵查
    中向檢察官所為之陳述，固屬被告以外之人於審判外所為之
    言詞陳述，惟於偵查中，既先後經檢察官諭知證人有具結義
    務及偽證處罰，並命渠等立於證人地位朗讀結文，具結擔保
    證言之真實性後，各於檢察官面前出於自由意識而完整、連
    續陳述各自親身經歷，被告及其辯護人均未爭執上開證人陳
    述之證據能力，亦查無其他違法取證之瑕疵存在，應無顯不
    可信之情形，是揆諸上開規定與說明，上揭證人於檢察官面
    前所為之陳述應認為俱有證據能力。又被告壬○○及其辯護
    人於本院準備程序中聲請傳喚證人即共同被告庚○○、寅○○、證人戊○○、丑○○，以行使其對質詰問權，其餘證人
    則迄於言詞辯論終結前均未經聲請傳喚，本院復於審理時傳
    喚證人即共同被告庚○○、寅○○、證人戊○○、丑○○到
    庭具結作證，被告壬○○已積極或消極捨棄其對質詰問權之
    行使，準此，上揭證人於檢察官面前所為之供述既經嚴格之
    證明，引用渠等證詞作為證據自屬適當，均得採為認定被告
    本案犯罪事實之證據。
貳、有罪部分
一、被告壬○○部分：
    訊據被告壬○○固不否認自87年3月1日起至90年2月28日止
    擔任臺東縣鹿野鄉第13屆鄉長，並經辦如附表一、二所列之
    公共工程，惟矢口否認有何對於違背職務之行為要求及收受
    不正利益犯行，辯稱：伊只有事先向鄉公所承辦人員圈選優
    良廠商，再由工作人員通知廠商參標，並未預先指定由何人
    施作工程，亦未介入後續投標、開標過程，伊不知道廠商之
    間有協議圍標之情形；又伊雖曾在擔任鹿野鄉鄉長前向被告
    寅○○借款60餘萬元，惟從鄉長職務卸任後，經濟狀況不好
    ，所以打算以後有錢時再還，並未要求被告寅○○免除債務
    云云。經查：
（一）臺東縣鹿野鄉公所自87年3月13日起至89年3月16日止期間
      內所辦理如附表一、二所列之公共工程，得標廠商分別以
      犯罪事實欄所述之方式，與附表一、二所列另2家參標廠
      商負責人或牌照借用人協議不為價格競爭，藉此順利得標
      承作如附表一、二所列之公共工程等情，業據證人即共同
      被告寅○○、庚○○、證人丑○○、戊○○、丁○○、癸○○、子○○、甲○○、丙○○、黃郁秀、羅世杰、辛○○、卯○○、乙○○等人於本院審理時具結證述綦詳。
（二）被告固以前詞置辯，惟查：
    1.證人即共同被告寅○○於本院審理時具結證述：「（問：
      你是建欽營造的負責人嗎？）我不是負責人是股東，負責
      人是蔡振文。」、「（問：你有以建欽營造的名義在87年
      至89年有無參加鹿野鄉公所100萬元以下限制性招標工程
      ？）確實有，不過很久了，時間記不得了。」、「（問：
      附表一編號第20號、21號、22號、23號、24號、25號、26
      號、27號、28號以上工程項目是不是全部建欽營造得標的
      ？）應該是建欽營造得標的。」、「（問：附表二編號第
      14號、15號、16號、17號、18 號，以上工程項目也是建
      欽營造得標的嗎？）也是建欽營造。」、「（問：實際承
      作的人是誰？）都是我們自己作的。」、「（問：這些得
      標工程是否事先指定由你來得標承作？）有通知我們去。
      」、「（問：有無事先通知這件工程指定你得標？然後你
      就去安排陪標的廠商？）是，他如果通知我們，我們就去
      。」、「（問：去只是『參加』而己嗎？有通知你這件工
      程就是你的嗎？）有通知我們，我們就去投標。」、「（
      問：有三家廠商，然後叫你去投標不一定就是你得標？是
      否有人事先指定由你承作，然後叫你去投標？）對，有工
      程就通知我們去，三家廠商就會去投標，然後大家一起協
      商，這件工程先讓誰作，有時候你先陪標，有時候我陪標
      。」、「（問：壬○○是否有事先指定你來承作？然後叫
      你找人來陪標？有人指定你承作是在投標之前還是投標之
      後？）有。有工程就通知叫我去，陪標部分我自己去處理
      ，廠商會一起協商互相配合陪標。」、「（問：你們有無
      事先說好不作價格的競爭，讓誰來得標，你有無事先約定
      ？）反正我若請你陪標，你就陪標，大家互相陪標，如果
      我明天要標，你有牌，就會陪標。」、「（問：你如何知
      道事先這件工程要給你作，你知道去拜託別人，別人為何
      也會相信你這工程是你承作？為何其他人會主動配合你陪
      標？）鄉長告訴我有工程時，換我作，我就會去拜託其他
      人，如果換其他人時，我們就會陪標，互相輪流陪標。」
      、「（問：鄉長事先指定你，你也知道這工程是你承作，
      你就會去拜託其他人陪標？）他沒有說，我就不會去拜託
      。如果通知我，我就會去拜託其他人，如果輪到其他人，
      我就會陪標。」、「（問：是鄉長本身告訴你們的？）工
      作是這樣輪，鄉長說你們現在就照輪，你作完就換他作，
      是鄉長說的，要不然我怎麼會知道。」、「（問：陪標的
      廠商名單，你有無拿給鄉長？）拿一次過後，久久才會換
      廠商，如果有換，就會主動告訴鄉公所，大部分都是固定
      的，有調整會告訴鄉公所。」、「（問：你會直接跟鄉長
      說還是跟鄉公所裡面的人說？）我直接跟鄉公所說，不用
      跟鄉長說，有調整會直接拿給公所裡面的人，因為鄉長有
      時候不在，要換時，鄉長有在時就告訴他，不在就告訴鄉
      公所的人。」、「（問：你有無拿陪標的廠商名單給鄉長
      ？）頭一次有拿去，以後就沒有，沒有遺漏錯誤就不會拿
      給他了。」等語（見本院卷第86頁至第88頁、第90頁至第
      92頁）。
    2.證人戊○○於本院審理時具結證稱：「（問：你在天祥營
      造、萬泰土木擔任何職務？）我是天祥股東，在萬泰沒有
      職務。」、「（問：你有沒有以天祥營造及萬泰土木的名
      義參加鹿野鄉公所八十七年至八十九年間的限制性招標工
      程？）天祥營造有，萬泰土木因為時間已久我不確定。」
      、「（問：（請求鈞院提示起訴書之附表予證人閱覽）附
      表一編號2至4部分三項工程、附表二編號1至3號的三項工
      程，是否都由天祥營造、萬泰土木得標？）是的。」、「
      （問：這六項工程實際承作人是誰？）是我。」、「（問
      ：為什麼你以萬泰土木來參加得標？）應該是我跟負責人
      甲○○借牌的。」、「（問：這些得標工程是否事先指定
      由你得標、承作？）我們在鹿野鄉公所承作工程時，就是
      我們幾個人，鄉長批下來公所通知我們比價，我們就會彼
      此聯繫，讓來讓去的，甲○○在鹿野鄉也沒有做，他本身
      退休了，幾乎是沒有實在工作，我們就會跟他借牌。這些
      工程公文發下來通知比價後，鄉長有工作給我，簽下來後
      ，我就會找其他廠商來陪標。鄉長當選後我有去找過他，
      跟他說以後有工作機會的話要給我。」、「（問：是否鹿
      野鄉公所通知你比價時，這一項工作就是你可以做的？）
      通常通知我的時候，就是我的工作了，我就會去找其他二
      家。」、「（問：鹿野鄉公所通知你來參加比價，難道其
      他廠商不會來參加競爭嗎？）不會。通常簽下來三家，我
      們就會找其他二家來陪標。在鹿野做的就是我們這幾家。
      」、「（問：你找其他二家陪標的也知道這項工程就是要
      由你得標、施作的？」他們不一定知道，我去找他們跟他
      們說這項工作由我來做，請他們陪標。」、「（問：剛才
      所說的六項工程中，其他參與投標廠商是否都是你找來陪
      標的？）有的廠商是我找來陪標的，有的廠商不是我找來
      陪標的，因為有的廠商的牌不是我借進來的，而是庚○○
      等人借的，他們都是天祥營造的股東，因為天祥營造股東
      有三人，我有借一些牌、庚○○也有借一些牌，在運作的
      時候，由小姐來做標單，由我們借來的牌來陪標，或者是
      找其他廠商協商，例如國勢、永信來陪標。當我們收到通
      知後，我們會去找另外二家，是簽給誰，再找他們來協商
      陪標。」、「（問：你是如何以其他參與的廠商來陪標的
      ？）我們就會跟他講說這個工程由我來做，價格由做的人
      來決定，他們二家的價格會定的比我的高。」、「（問：
      鹿野鄉公所通知三家廠商來比價，你怎麼肯定這件就是由
      你得標，另外二家陪標？）因為簽下來三家，如果另外二
      家是借牌廠商，我就知道這是給我做的，另外二家如果有
      在鹿野承作的廠商，我們就會跟他們協商這件工作是誰來
      做。」、「（問：這樣的作法不會產生問題嗎？不會，因
      為我們也會配合他們。工作會讓來讓去。」、「（問：據
      你剛剛指述是否公文來的時候就知道哪一件是你的、哪一
      件事庚○○的？）不一定知道。以我的工作來講，因為我
      找過鄉長，就有工作機會，簽下來時，鄉長會跟我說這個
      工作要給我，我就知道這件是我的工作，不是庚○○的。
      」、「（問：你找上開廠商陪標時如何表示？）我表示這
      是我的工作，請他們陪標，他們都同意，我有跟他們說我
      要寫多少標價，請他們寫高一點，他們都有同意。他們的
      標單有時候我們會直接幫他們領回填寫，有時候他們會自
      己填寫，押標金有時候我們幫其他二家出，有時候他們會
      自己出，看當時的情況而定。」等語（見本院卷第108頁
      至第111頁、第115頁）。
    3.證人丑○○於本院審理時具結陳稱：「（問：你在永信土
      木、光成、國勢營造擔任何職務？）永信我是負責人，國
      勢是我兒子子○○為負責人，光成是我借的牌。」、「（
      問：是否以永信、光成、國勢名義參加鹿野鄉公所八十七
      年至八十九年間限制性招標工程？）有。」、「（問：（
      請求鈞院提示起訴書之附表予證人閱覽）附表一編號十五
      至十九的工程；附表二編號八至十三的工程；以上十一項
      工程，是否都由永信、光成、國勢得標的？）是的，都是
      我去標的。」、「（問：這些工程實際承作人是誰？）我
      本人，我兒子負責工地。」、「（問：這些得標工程是否
      事先指定由你得標、承作？）鄉長跟我住同村，選鄉長時
      ，我有幫忙競選，他為了回報我，在選後他有問我有些工
      程你要不要做，有時我會說不要，他就會找別人，當時我
      會說價錢好不好，我會看情形，所以有一些價錢不太好的
      ，我會不要做。上開十一件都是鄉長事先問我要不要做，
      我說要做的，才指定由我做。」、「（問：鄉長是怎麼通
      知你這項工程由你做？）鄉○住○村○○○○路而已，常
      常會碰面，碰面時就會跟我說。」、「（問：是否鄉長跟
      你說哪一件工程要給你做，你答應後，鄉公所才會發文通
      知你參加比價？）是的。」、「（問：如果不是壬○○指
      定要你承作，你就不會參加工程投標？）原則上工程不是
      給我做，我就不會參加，但有時會幫忙陪標。」、「（問
      ：你是怎麼找其他廠商幫忙陪標？）我自己有二個牌永信
      、國勢，再借一支就可以了，所以很少找人家協商陪標。
      」、「（問：你找哪家廠商協商陪標？）建欽或天祥。我
      們彼此相互借。光成我借來，有時候會得標，因為借他的
      牌如果只是陪標會不好意思。」、「（問：你接到鄉公所
      公文時，如何分辨這件事你要做的或陪標的？）因為跟鄉
      長住隔壁村，常常碰面，如果是要給我做的，鄉長會事先
      問我要不要，所以我可以分辨哪件事是要陪標、哪件是我
      要承作的。」等語（見本院卷第117頁至第121頁）。
    4.證人丁○○於本院審理時具結證稱：「（問：目前擔任什
      麼職務？）武聯程的實際負責人。」、「（問: 是否有使
      用武聯程的牌照標鹿野鄉公所的工程？)有。」、「（問
      ：對於起訴書武聯程參與投標的工程，是否都是你親自參
      與投標的？（提示起訴書附表並告以要旨）起訴書附表一
      編號1、是我親自投標的。起訴書附表一編號6、13、14都
      不是我投標的。」、「（問：問編號1的工程是否是你自
      己施作的？）是的。」、「（問：編號1的工程是否有人
      事先指定給你做？）有。是技士通知我去領標單，說鄉長
      說這件要給我做。」、「（問：該技士是誰？）郭榮財。
      」、「（問：編號1參標廠商永信你是找誰協調？）丑○○。」、「（問：協調時你如何對丑○○表示？）我說這
      些工程讓我做，他說有機會，要我也讓他。他同意這件讓
      我做。」等語（見本院卷第148頁至第150頁）。
    5.證人癸○○於本院審理時具結證述：「（問：對於起訴書
      附表的工程，哪些是你承作的？（提示起訴書附表並告以
      要旨）起訴書附表一編號13、14。昌隆營造得標的工程是
      我做的。」、「（問：為什麼昌隆營造得標工程由你做？
      ）我是向昌隆營造的辛○○借牌的，來標上開二件工程。
      」、「（問：該二件工程是否是事先指定給你做的？）是
      我同學也就是鄉長壬○○的哥哥葉建興告訴我，他說有二
      件工程，問我要不要做，我說好。」、「（問：你後來是
      否有遇到壬○○問他這件事情？沒有。」、「（問：壬○○後來遇到你是否有跟你說這件事情？）我忘記了，因為
      葉建興跟我說之後，我就直接去找辛○○借牌。」等語（
      見本院卷第151頁至第153頁）。
    6.證人即共同被告庚○○與於本院97年11月11日審理時具結
      證述：「（問：你在天祥營造擔任什麼職務？）是名義及
      實際負責人。」、「（問：你以天祥營造的名義來參加鹿
      野鄉公所從87年至89年的限制性招標工程？）有。」、「
      （問：對於起訴書附表一、哪幾件工程是你得標、承作的
      ？）編號第五到第十二都是我。編號二、三是戊○○做的
      。」、「（問：對於起訴書附表二、哪幾件工程是你得標
      、承作的？）編號四、五、六、七都是我做的。」、「（
      問：這些得標工程是不是事先指定讓你得標承作的？）沒
      有。」、「（問：這些附表一、二的得標工程當中，其他
      參與投標的廠商是不是都是你找來陪標的？）不是，是鄉
      公所通知三家廠商比價的，不是我們找來的，鄉公所有工
      程會通知三家廠商。」、「（問：剛才所說的工程，是否
      事先指定給你得標承作？）」因為我們收到鄉公所通知，
      我們會去比價，一般我們知道這個我要去得標，我會跟另
      外2家廠商協商這個工程輪我作。」云云（見本院卷第81
      頁）；惟嗣於本院98年6月11日審理時以被告身分改稱：
      「（問：本件起訴書附表一、二所列你得標工程是否是壬○○指定工程給你做的？）因為廠商只有幾個，有的他會
      告訴我這給我做，然後要我們廠商自己去協調。」，復經
      本院提示其於97年1月2日及97年1月31日偵查筆錄後，供
      述：「壬○○告訴我，小部份工作給我做，他有直接跟我
      講，有時候同時出來好幾件時，他會說自己去協調給誰做
      。」、「（問：你在偵查中說壬○○共指定二十多件給你
      做，是否如此？）對。」等語（見本院卷第244頁），被
      告庚○○所言顯有前後不一之情；復參諸其於偵查中具結
      證述：「（問：當初壬○○如何指定你參與限制性招標之
      工程？並如何指定由你承作？）以前他當議員的時候我與
      他交情很好，選舉我有幫他，他當選鄉長後會口頭跟我說
      有哪些工程要給我承作。」、「（問：壬○○如何指定陪
      標廠商？）因為我們鹿野只有四、五家廠商，而且我們幾
      家廠商都有在聯絡，我們都會知道鄉長指定工程是要給誰
      做。」等語（見96年度他字第364號偵查卷第112頁、第11
      3頁），足徵被告庚○○於本院97年11月11日審理時之證
      述，就被告壬○○有無預定工程承作人乙節之證述，係迴
      護被告壬○○之詞，不足採信，應以其在偵查中之證述較
      具可信性。
    7.經核證人即共同被告寅○○、證人丑○○、戊○○、丁○○、癸○○等人間之證詞均大致相符，再核以渠等於偵查
      中所述情節，亦無不一致之處，而證人即被告庚○○於本
      院審理時之證述，就被告壬○○有無預定工程承作人乙節
      之證述不足採信，業如前述，而其偵查中所述與上開證人
      所言並未相悖，自堪以採信，此外，並有臺東縣鹿野鄉公
      所87年3月13日至89年3月16日上開工程簽呈、比價記錄表
      、工程開標記錄等文件影本在卷可稽。足認被告壬○○事
      先指定附表一、二所列工程予證人庚○○等人施作，而指
      定之方式不一而足，或係當面告知，或係經由他人轉告，
      或係要求證人庚○○等人自行依序輪流得標，惟不論係以
      何種方式指定，渠等均係事先知悉自業經預定為承作工程
      之人，並為符合以3家廠商比價後價低者得標之規定，乃
      與其他2家廠商協議陪標，要求其他廠商將得標金額填載
      較自己為高，而形式上符合比價之外觀，至其他廠商或是
      以自己之牌照陪標，或是提供自己借來之牌照陪標，情形
      各有不同，然渠等均係遵從一輪流得標、陪標之秩序，使
      彼此能雨霈均霑鹿野鄉公所之公共工程，是當被預定得標
      之廠商前往請求其他廠商陪標時，協議不為價格之競爭時
      ，其他廠商莫不配合，其理至明。
（三）雖被告壬○○及其辯護人均辯稱：被告壬○○僅係圈選優
      良廠商參標，是廠商之間自行協議圍標，其並不知情云云
      。查被告壬○○固然供承其僅於工程發包前在承辦人員之
      簽呈上「指定」3家優良廠商，並由承辦人員通知參標，
      惟由上開證人之證述可知，渠等於收到鄉公所之參標通知
      時，均已知該工程由其施作，即開始與另2家廠商協議陪
      標，何以如此，應係被告壬○○已事先告知工程由何人施
      作，再由預定得標之人負責協議陪標事宜，此觀之證人寅
      ○○證述：「鄉長告訴我有工程時，換我作，我就會去拜
      託其他人」、「他沒有說，我就不會去拜託。如果通知我
      ，我就會去拜託其他人」等語；證人戊○○證稱：「因為
      我找過鄉長，就有工作機會，簽下來時，鄉長會跟我說這
      個工作要給我，我就知道這件是我的工作，不是庚○○的
      。」等語，及丑○○證稱：「原則上工程不是給我做，我
      就不會參加，但有時會幫忙陪標。」等語自明；況如被告
      壬○○所謂之「指定」僅為通知參標，係廠商之間私下自
      行協議圍標屬實，則衡諸上揭證人均係有承作工程能力之
      包商，彼此間原即處於競爭態勢，而渠等各自以公司或獨
      資商號經營之營業規模大小不一，承包能力亦強弱有別，
      甚至本身持牌、借牌之數量亦不同；再者附表一、二所列
      工程施工難易程度不同且工程預算亦高低相差懸殊（以得
      標金額論，有僅28萬元者，亦有高達132萬元者），要求
      處於競爭關係而彼此承包能力強弱不同之諸家廠商，就施
      工難易、利潤高低有別之鹿野鄉公共工程，均立於平等地
      位相互協商、讓步，自行建立輪流得標、陪標之秩序，殆
      無可能，是被告壬○○上開所辯，顯悖於常情，洵無可採
      。
（四）關於公訴意旨認被告壬○○於鄉長職務卸任前，以事先指
      定附表一、二所列公共工程承作人之違背職務行為要求被
      告寅○○免除債務，經被告寅○○同意，而收受不正利益
      乙節，按刑法上之收受賄賂罪，以他人有行求賄賂之事實
      為前提，若他人所交付之物並非基於行賄意思，則其物即
      非賄賂，自無收受賄賂之可言。故賄賂之不法報酬必須與
      公務員之職務行為或違背職務行為具有一定之對價關係，
      苟非關於職務行為或違背職務行為之報酬，即不得謂為賄
      賂（最高法院70年臺上字第1186號判例要旨參照），貪污
      治罪條例第5條第1項第5款為刑法第122條第1項之特別規
      定，自應為相同之解釋；又收受賄賂罪之成立，以他人有
      行使賄賂之意思為前提，必他人所交付之財物，係本於對
      收受者行賄意思；在公務員主觀上，亦須要有受賄之意思
      ，即賄賂之不法報酬必須與公務員本身之職務行為或違背
      職務行為具有一定之對價關係，始足當之；若行賄與公務
      員踐履某職務上行為或違背職務之行為間欠缺對價關係，
      或雙方對於行、受賄意思未達於合致者，即難遽依上開罪
      名相繩（最高法院86年臺上字第5403號判決、98臺上第
      3272 號判決意旨參照）。查證人即共同被告寅○○固於
      偵查中證稱：被告壬○○於自鹿野鄉鄉長職務卸任前，曾
      在鹿野鄉路邊他的車上對其說，他當鄉長時向其借的60萬
      元不要再要他還了，他表示已經有指定限制性招標的工程
      給伊做，不要再向他要錢了，其有答應不跟他要這筆錢云
      云（見96年度偵字第2655號偵查卷第107頁）。惟於本院
      審理時改稱：「（問：壬○○擔任鹿野鄉長之後，有無向
      你借6、70萬元？有無償還給你？）有這件事。當時他做
      的不太好，卸任後去了臺北沒有還給我，他太太從臺北回
      來時要還我2萬元，我沒跟他討，她是從臺北來掃墓，是
      在路上遇見她的，我們都是鹿野鄉的，她拿出所有的錢只
      有2萬5千元，如果拿走2萬元她只剩5千元，她還要和小孩
      回台北，所以我沒有跟她拿錢。」、「（問：之後你有無
      繼續要求壬○○償還這筆債？）沒有，因為一年中很少碰
      面，他還有欠別人錢，所以我沒有跟他討。」、「（問：
      當時筆錄上記載，你回想一下有無講過這些話？壬○○在
      他鄉長卸任之前，他曾經在鹿野鄉路邊的車上告訴你，他
      在做鄉長之後有跟你借6、70萬元，不要再跟他討了，他
      說你有承作他指定給你的限制性招標工程，所以6、70萬
      元不要再跟他要了，你有答應他不要再跟他要這筆債，這
      些內容你是否講過這些話？請再詳細說明當時的情形？）
      他有說過，我有聽到。那天他要去臺北，當時情形是他在
      車上告訴我，我現在沒有錢還你，叫我不要跟他討，他說
      我多少有承作工程，我現在沒有錢叫我不要跟他要錢，我
      就答應他。」、「（問：如果你過去沒有承作這些工程，
      你是否還會跟他要錢6、70萬元？）他如果在外面有賺到
      錢，我會跟他要，而且欠款不少，要不然我太太會罵我。
      」、「（問：他跟你借錢時，有無跟你說有指定工程給你
      做？）沒有，跟工作沒有關係，他是說很需要錢，要週轉
      你先借錢給我。」、「（問：為何剛才檢察官有問你，你
      說壬○○說我已經有工作給你做，不要再跟他討錢了？）
      沒有，他要卸任不作鄉長了，要去臺北。他在車上說他沒
      有錢給你，意思叫我不要跟他討債，那天他有喝酒才敢說
      ，要不然他不敢說，因為那天大家一起吃飯，他叫我不要
      跟他要，我說好，他說他要去臺北了。」、「（問：你認
      為你不跟他討債與之前承作工程有無關係？）這沒有關係
      ，我不是不跟他要錢，是因為他沒有錢，和工作沒有關係
      。像他太太那天掃墓，要拿錢給我，只有2萬5千元要給我
      ，那她怎麼掃墓，和工作沒有關係，我知道他遷出還有小
      孩要養，如果他有錢我會跟他要。我以前有向他借錢，因
      為借來借去都沒有記帳。我是聽到我有做很多工程，不要
      向他討錢，我是聽到這句話，所以才沒有跟他討，而且他
      沒有錢，跟他要他也沒有辦法給我。」、「（問：以後他
      有錢時，你是否會向他要錢？）會，這麼多錢，我老婆罵
      得要命。」等語（見本院第93、94頁）；訊之被告壬○○
      辯稱：其從鄉長職務卸任後，經濟狀況不好，其與被告寅
      ○○是好朋友，被告寅○○知道其有小孩在讀書，所以跟
      其說賺到錢再還，其也是打算以後有賺錢就會還錢等語（
      見本院卷第245頁背面）。又公訴意旨就被告壬○○此部
      分之犯罪情節所引證據僅有證人寅○○之證述，而證人寅
      ○○於偵查中、審理時之證詞顯有前後不一致之情，復衡
      以該筆借款係被告壬○○於擔任鹿野鄉鄉長前所借貸，並
      無證據顯示證人寅○○於交付借款時係出於行賄之意思交
      付賄賂；被告壬○○於鄉長任期內既已如附表一、二所示
      ，多次事先指定鹿野鄉之公共工程予證人寅○○施作，則
      倘其有意以鹿野鄉公共工程之承作權作為免除債務之對價
      ，理應在預先指定某特定公共工程承作人時向證人寅○○
      提出要求，而與證人寅○○以免除債務之不正利益行賄之
      意思相互合致，始具對價關係，焉有可能在鄉長職務即將
      卸任時，且上開公共工程業經指定施作完畢並支領報酬後
      才提出要求，蓋於此時證人寅○○早已獲取被告壬○○完
      成違背職務行為後之利益，被告壬○○已無從以違反職務
      之行為作為對價行為，證人寅○○亦無可能具有交付不正
      利益之行賄意思，縱其口頭上答應不予追討借款，或係出
      於過去情誼，或係同情被告壬○○經濟困窘，尚難謂與附
      表一、二所列工程承作權有對價關係，是應認被告證人寅
      ○○本院審理時之證述較為可採，公訴意旨所指此部分之
      犯罪情節尚無憑據。
（五）又附表一、二所列公共工程經承作後廠商之利潤約為得標
      金額之一成至二成，業據證人即共同被告寅○○、庚○○
      、證人辛○○、丁○○、癸○○於偵查中之證述綦詳，茲
      採有利於被告壬○○之認定，即認定上開廠商承攬附表一
      、二所列工程所獲得之利潤應為附表一、二所列得標金額
      之一成。
（六）又「臺東縣政府暨所屬各機關學校營繕工程及購置定製變
      賣財物內部審核程序表」規定150萬元以下50萬元以上之
      營繕工程，應採比價方式辦理（即在主辦機關門口公告，
      並通知當地有關公會或殷實廠商核請首長核定進行比價辦
      理）；另於87年7月1日上開程序表修正實施後，50萬元以
      上未達300萬元之營繕工程，應採公開比價之方式（即應
      在主辦機關公告招標事項5日以上；按招標性質於公告日
      以掛號郵件通知相關同業公會）辦理。又政府採購法及中
      央機關未達公告金額採購辦法於87年5月27日公布，88年5
      月27日施行後，機關辦理公告金額以上之採購，符合政府
      採購法第20條及第22條規定者，得採限制性招標；未達公
      告金額採購之招標，其金額逾公告金額十分之一者，且符
      合政府採購法第22條第1項第1款至第15款所定情形之一者
      ，得採限制性招標；如符合政府採購法第22條第1項第16
      款所定情形，經需求、使用或承辦採購單位就個案敘明不
      採公告方式辦理及邀請指定廠商比價或議價之適當理由，
      簽報機關首長或其授權人員核准者，得採限制性招標，免
      報經主管機關認定。據此，辦理公共工程採購之招標，無
      論係採限制性招標或比價之方式，邀請3家以上之廠商參
      與比價或投標時，均須以該投標廠商中合於招標文件規定
      ，且標價在底價以內之最低標者為得標廠商，不得事先指
      定某特定廠商承包，舞弊營私。查被告於87年至89年間，
      經辦如附表一、二所列之公共工程採購時，當明知應遵守
      上開規定，業據被告自承在卷，詎其竟於各該項工程發包
      前，私下告知庚○○等6人，事先指定如附表一、二所列
      之工程由彼等分別承作，直接圖庚○○等6人不法利益，
      使庚○○等人於得標竣工後獲得不法利益如犯罪事實欄所
      載，其在主觀上有圖特定廠商私人不法利益之直接故意甚
      明。
（七）綜上所述，被告壬○○於附表一、二所列公共工程發包前
      ，基於直接圖特定特定廠商不法利益之概括犯意，私下連
      續預先指定特定工程予共同被告寅○○、庚○○及證人戊○○、丑○○、丁○○、癸○○等人 (工程名稱及事先被
      預定承作之廠商即為如附表一、二所列之案名及實際承作
      人），使渠等分別向附表一、二所列之其他2家廠商協議
      不為價格之競爭後順利得標，並於竣工後獲取得標金額一
      成之利益等情，堪以認定。是本案事證明確，應依法論科
      。
二、被告庚○○、寅○○部分：
    上揭犯罪事實三部分，業據被告庚○○、寅○○坦承不諱，
    核與證人丑○○、戊○○、子○○、甲○○、丙○○、黃郁
    秀、羅世杰、辛○○、卯○○於本院審理時之證述相符，並
    有臺東縣鹿野鄉公所88年5月27日至89年上開工程簽呈、比
    價記錄表、工程開標記錄等文件影本在卷可稽，是被告自白
    與事實相符，堪以採信，應依法論科。
三、新舊法比較
（一）貪污治罪條例
    1.圖利罪規定
      被告行為後，貪污治罪條例各於90年11月7日、92年2月6
      日、95年5月30、98年4月22日迭經修正。其中，貪污治罪
      條例第6條業於90年11月7日修正公布，刑度並未改變，惟
      修正前第6條第1項第4款係規定「對於主管或監督之事務
      ，直接或間接圖私人不法利益者。」，即行為人僅需有圖
      利之行為即構成犯罪，修正後變更為：「對於主管或監督
      之事務，明知違背法令，直接或間接圖自己或其他私人不
      法利益，因而獲得利益者。」，是就犯罪構成要件已因修
      正而予縮減，自原來處罰「行為犯」即已足，不須因而獲
      得利益，修正為須因而獲得利益之「結果犯」，犯罪構成
      要件自有變更，雖修法後之法定刑相同，仍屬行為後法律
      有變更。再98年4月22日修正之貪污治罪條例第6條第1項
      第4款原規定：「對於主管或監督之事務，明知違背法令
      ，直接或間接圖自己或其他私人不法利益，因而獲得利益
      者」，修正後之貪污治罪條例第6條第1項第4款則規定：
      「對於主管或監督之事務，明知違背法律、法律授權之法
      規命令、職權命令、自治條例、自治規則、委辦規則或其
      他對多數不特定人民就一般事項所作對外發生法律效果之
      規定，直接或間接圖自己或其他私人不法利益，因而獲得
      利益者」，參酌立法理由意旨，可知此規定仍僅屬法院就
      「法令」見解之明文化，非屬法律之變更，即不生比較新
      舊法之問題，是綜合比較前後新舊法之結果，以新法有利
      於被告，應適用裁判時之法律。
    2.公務員之定義
      又94年2月2日修正公布、95年7月1日施行之刑法第10條第
      2項關於公務員定義之規定，已由「依法令從事於公務之
      人員」，修正為第1款「依法令服務於國家、地方自治團
      體所屬機關而具有法定職務權限，以及其他依法令從事於
      公共事務，而具有法定職務權限者」之職務公務員、第2
      款「受國家、地方自治團體所屬機關依法委託，從事與委
      託機關權限有關之公共事務者」之受託公務員。貪污治罪
      條例第2條亦於95年5月30日配合將原定「依據法令從事公
      務之人員，犯本條例之罪者，依本條例處斷」，修正為「
      公務員犯本條例之罪者，依本條例處斷」，並自同年7月1
      日施行。被告行為後雖有關公務員之定義已有變更，惟被
      告之鄉長身份於刑法修正前、後，均屬於刑法定義之公務
      員。本件被告無論依新舊貪污治罪條例第2條之規定，均
      屬該條所規範之犯罪主體，於本案被告就「公務員」定義
      修正部分，不生新舊法比較適用之問題，應依一般法律適
      用原則，適用現行有效之新法。
（二）刑法
      按被告行為後，刑法業於94年2月2日修正公布，95年7月1
      日起施行。按行為後法律有變更者，適用行為時之法律，
      但行為後之法律有利於行為人者，適用最有利於行為人之
      法律，修正後刑法第2條第1項定有明文。此條規定係規範
      行為後法律變更所生新舊法律比較適用之準據法，本身尚
      無新舊法比較之問題，於新法施行後，應一律適用新法第
      2條第1項之規定，為「從舊從輕」之比較。而本次法律變
      更，比較時應就罪刑有關之共犯、未遂犯、想像競合犯、
      牽連犯、連續犯、結合犯，以及累犯加重、自首減輕暨其
      他法定加減原因（如身分加減）與加減例等一切情形，綜
      其全部罪刑之結果而為比較（最高法院95年5月23 日95年
      度第8次刑事庭會議決議參照）。茲就本案相關條文之新
      舊法比較結果說明如下：
   1.連續犯規定：
     關於連續犯之規定：修正後刑法業已刪除第56條連續犯之
     規定，故於新法修正施行後，行為人之複數犯罪行為，即
     須分論併罰，經比較新舊法之結果，以適用被告行為時之
     法律即修正前刑法第56條連續犯之規定，較有利於被告。
   2.罰金刑規定：
     政府採購法第87條第4項所定法定刑為「處6月以上5年以下
     有期徒刑，得併科新臺幣1百萬元以下罰金」，其中關於罰
     金刑之下限，依修正後刑法第33條第5款之規定，最低額為
     新臺幣1,000元，惟依被告行為時之修正前刑法第33條第5
     款規定，罰金之最低額僅新臺幣3元。是經比較新舊法之結
     果，以修正前刑法較有利於被告。
   3.緩刑規定：
     緩刑之宣告，以裁判時之狀態為準，故犯罪在新法施行前
     ，於新法施行之後，關於緩刑之宣告，當然適用新法之規
     定，不再適用舊法，併予說明。
   4.本件經綜合觀察全部罪刑比較之結果，依修正後刑法第2項
     前段規定，適用修正前刑法第33條第5款、第56條連續犯之
     規定對被告較有利，自應全體適用修正後之刑法相關定。
（三）至被告庚○○、寅○○行為後，政府採購法雖亦於91年2
      月6日公布修正，惟僅係增定該法第87條第5項規定，並將
      原條文第5項移列第6項，而與本案有關之該法87條第4項
      規定則未予修正，是自無新舊法比較之問題，附此敘明。
四、論罪科刑
（一）被告壬○○部分：
    1.按貪污治罪條例第6條第1項第4款對於主管或監督之事務
      ，直接或間接圖利罪，以行為人有為自己或第三人圖得不
      法利益之犯意為構成要件之一；又是否為圖利行為，應視
      其行為時，在客觀上有無違反職務上應遵守之法令，或有
      無濫用裁量權致影響其裁量之公正性而斷（最高法院95年
      度臺上字第6048號判決參照）。再所謂「違背法令」，貪
      污治罪條例於98年4月22日所修正公布之第6條第1項第4款
      業已明文規定「法令」之範圍為：「違背法律、法律授權
      之法規命令、職權命令、自治條例、自治規則、委辦規則
      或其他對多數不特定人民就一般事項所作對外發生法律效
      果之規定」，是並不包括行政機關之內部規定，即將行政
      規則排除在外。所謂「法規命令」，依行政程序法第150
      條第1項之規定，係指：行政機關基於法律授權，對多數
      不特定人民就一般事項所作抽象之對外發生法律效果之規
      定；所謂「職權命令」，係指行政機關在職權範圍內為執
      行法律，未經法律授權，而逕依職權制訂頒布之命令。中
      央法規標準法第7條規定各機關依其法定職權訂定之命令
      ，即所謂之職權命令。如該職權命令係就不特定人民所作
      對外發生法律效果者，亦屬本條款所規定之「法令」；反
      之，如僅對行政內部之下級機關及所屬行政人員發生效力
      之職權命令，則不屬之。公務員之行為，倘僅違反具有規
      範內部效力之行政規則或職權命令，則屬行政責任或懲戒
      責任之範圍，尚非圖利罪規範之對象（最高法院98年臺上
      字第433號判決參照）。次按所謂直接圖利，係指其行為
      結果，即可使直接獲得不法利益，而無須中間行為或事實
      之介入者；所謂間接圖利，係指直接圖利以外，以迂迴曲
      折之方法或中間介以其他事實，而使利益歸諸於己者而言
      （最高法院83年度臺上字第1132號判決參照）。又修正後
      貪污治罪條例第6條第4款、第5款所謂「圖自己或其他私
      人不法利益，因而獲得利益者」之「利益」，係指一切足
      使其本人或其他第三人（包括自然人及法人）之財產增加
      經濟價值者，包括現實財物及其他一切有形、無形、積極
      、消極之財產利益而言（最高法院92年度臺上字第3406號
      判決參照）。
    2.查在88年5月27日政府採購法施行前，臺東縣鄉鎮市公所
      辦理營繕工程所依據之「臺東縣政府暨所屬各機關學校營
      繕工程及購置定製變賣財物內部審核程序表」，係依該營
      繕工程之採購金額高低而分別適用公開招標（500萬元以
      上）、公開比價（150萬元以上未達500萬元）或比價（50
      萬元以上150萬元以下）、取具估價單比價（2萬元以上50
      萬元以下）、議價（2萬元以下）之程序進行發包；又87
      年7月1日後，「臺東縣政府暨所屬各機關學校營繕工程及
      購置定製變賣財物內部審核程序表」修正施行，其中調整
      原程序表所訂之營繕工程採購金額與其相對應之辦理程序
      ，修正為：公開招標（300萬元以上）、公開比價（50萬
      元以上未達300萬元）、取具估價單比價（2萬元以上未達
      50 萬元）或議價（未達2萬元）等程序。上開程序表不論
      修正前後，均係臺東縣政府為規範轄內所屬各機關辦理營
      繕工程發包方式所制訂之職權命令，雖受規範者為臺東縣
      政府所屬機關內部辦理營繕工程之公務員，惟當各機關遵
      守辦理後，已對外發生效力及於有意承攬公共工程之不特
      定人民（廠商），使其需依不同之發包金額，遵守上開程
      序參標、比價或議價，而影響其權利與義務，自非僅具行
      政規則性質之職權命令，而係就不特定人民所作對外發生
      法律效果之職權命令，當屬貪污治罪條例第6條第1項第4
      款所定之「職權命令」。
    3.又政府採購法及中央機關未達公告金額採購辦法於87年5
      月27日頒布，88年5月27日施行；而行政院公共工程委員
      會於88年4月2日以（88）工程企字第8804490號函公告：
      「工程、財物及勞務採購為100萬元」；則依政府採購法
      第19條規定，機關辦理公告金額以上之採購（100萬元）
      ，應採公開招標；符合政府採購法第20條及第22條規定者
      ，得採選擇性或限制性招標；再中央機關未達公告金額採
      購招標辦法第2條第1項第1款、第2款規定：「未達公告金
      額採購之招標，其金額逾公告金額十分之一者，得以下列
      方式之一辦理：一、符合本法第二十二條第一項第一款至
      第十五款所定情形之一者，得採限制性招標。二、符合本
      法第二十二條第一項第十六款所定情形，經需求、使用或
      承辦採購單位就個案敘明不採公告方式辦理及邀請指定廠
      商比價或議價之適當理由，簽報機關首長或其授權人員核
      准者，得採限制性招標，免報經主管機關認定。」，是上
      開依政府採購法第23條訂定之中央機關未達公告金額採購
      招標辦法，自屬貪污治罪條例第6條第1項第4款所定之「
      依法律授權之法規命令」。
    4.被告壬○○係鹿野鄉第13屆鄉長，屬依法令服務於地方自
      治團體所屬機關而具有法定職務權限之人，負責督導綜理
      全鄉行政業務，經辦附表一、二所列工程，以犯罪事實欄
      所載方式直接使被告庚○○、寅○○及證人丑○○、戊○○、癸○○、丁○○等6人獲得不法利益，是核被告壬○○所為，就附表一部分，係犯貪污治罪條例第6條第1項第
      4 款明知違背職權命令直接圖其他私人不法利益罪；其就
      附表二部分，係犯貪污治罪條例第6條第1項第4款明知違
      背法規命令直接圖其他私人不法利益罪。公訴意旨認被告
      壬○○涉犯同條例第4條第1項第5款對於違反職務之行為
      要求及收受不正利益罪嫌，尚有未合，惟因二者基本社會
      事實同一，爰依法變更起訴法條。又被告壬○○上開先後
      多次犯行，時間緊接方法相同，觸犯構成要件相同之罪名
      ，顯係基於概括犯意反覆為之，應依修正前刑法第56條規
      定，論以連續明知違背法律授權之法規命令直接圖其他私
      人不法利益罪，並加重其刑。爰審酌被告壬○○於案發時
      身為鹿野鄉鄉長，負責擘畫鹿野鄉公共建設，本應造福鄉
      里，促進地方繁榮，詎未依法令規定行事，對於所經辦之
      工程善盡職守，公平、公正辦理招標，以克盡職守監督所
      掌業務以造福鄉民，竟長期利用經辦公共工程之機會，事
      前指定而圖利特定廠商，，嚴重影響鹿野鄉之建設，實有
      負鄉民所託，且對於政府形象造成極大損害，破壞社會對
      公務員公正無私執行職務及承辦公共工程招標作業之信賴
      感，暨其犯罪動機、手段、犯罪所生之危害、家庭狀況、
      智識程度及犯罪後否認犯行之態度等一切情狀，量處如主
      文所示之刑。
    5.另按修正前刑法第37條第2項規定：宣告6個月以上有期徒
      刑，依犯罪之性質認為有褫奪公權之必要者，宣告褫奪公
      權1年以上10年以下。修正後刑法第37條第2項則規定為宣
      告1年以上有期徒刑，依犯罪之性質認為有褫奪公權之必
      要者，宣告1年以上10年以下褫奪公權。然「科刑判決所
      適用之法律，無論係對主刑、從刑或刑之加重、減輕或免
      除等項，除法律別有規定外，應本統一性及整體性之原則
      而適用之，不容與主刑所適用之法律任意割裂」 (最高法
      院85年度臺上字第2483號判決意旨、95年第8次刑事庭會
      議決議參照)。則關於褫奪公權部分，自應就被告應適用
      之法律，而分別適用修正前後之刑法第37條第2項規定。
      被告壬○○所犯貪污治罪條例之罪，既經本院宣告有期徒
      刑以上之刑，爰依貪污治罪條例第17條、刑法第37條第2
      項規定，併宣告褫奪公權5年。
（二）被告庚○○、寅○○部分：
    1.按政府採購法第87條第4項係規定：「意圖影響決標價格
      或獲取不當利益，而以契約、協議或其他方式之合意，使
      廠商不為投標或不為價格之競爭者，處六月以上五年以下
      有期徒刑，得併科新臺幣一百萬元以下罰金。」，是該罪
      之犯罪構成要件，須行為人有以契約、協議或其他方式之
      合意，藉以達成促使廠商不為投標或不為價格之競爭之結
      果，始得成立。若行為人僅係單純借用他人名義或證件參
      與投標之行為，則出借名義或證件之廠商，本身既無參與
      投標或競價之意思，行為人自無促使該廠商不為投標或不
      為價格競爭決意之可言，則與政府採購法第87條第4項之
      犯罪構成要件不相符合，此觀政府採購法第101條第1款就
      機關辦理採購，發現廠商有容許他人借用本人名義或證件
      參加投標者，僅應將其事實及理由通知廠商，並附記如未
      提出異議者，將刊登政府採購公報而已，對該借用他人名
      義、證件投標及容許他人借用本人名義、證件參加投標者
      ，並無科處刑罰之規定，且政府採購法第87條於91年2月6
      日始在不變更該條第4項內容之情形下，復增列第5項，規
      定：「意圖影響採購結果或獲取不當利益，而借用他人名
      義或證件投標者，處三年以下有期徒刑，得併科新臺幣一
      百萬元以下罰金。容許他人借用本人名義或證件參加投標
      者，亦同。」，足徵修正前之政府採購法第87條第4項，
      並未涵蓋廠商借牌陪標之行為在內甚明（最高法院92年度
      臺上字第4044號判決參照）。
    2.查被告寅○○、庚○○及證人戊○○、丑○○等人均坦承
      渠等依附表二所列工程名稱參標時，係自行找齊如附表二
      所列另2家廠商陪標，並要求該2家廠商配合將得標金額填
      載較高，使自己得順利得標；又附表二所列之另2家參標廠
      商，其中除包括被告寅○○、庚○○及證人戊○○、丑○○等人本身即是負責人者外，其餘亦是渠等分別向實際廠
      商負責人借用牌照後，以該名義提供自己參標並得標，或
      是用以陪標，或是再轉借其他廠商得標或陪標，業如前述
      。再查證人戊○○於本院審理時證稱：「（問：這些得標
      工程是否事先指定由你得標、承作？）我們在鹿野鄉公所
      承作工程時，就是我們幾個人，鄉長批下來公所通知我們
      比價，我們就會彼此聯繫，讓來讓去的，甲○○在鹿野鄉
      也沒有做，他本身退休了，幾乎是沒有實在工作，我們就
      會跟他借牌。這些工程公文發下來通知比價後，鄉長有工
      作給我，簽下來後，我就會找其他廠商來陪標。鄉長當選
      後我有去找過他，跟他說以後有工作機會的話要給我。」
      等語（見本院卷第109頁）；證人即共同被告寅○○於本
      院審理時證述：「（問：壬○○是否有事先指定你來承作
      ？然後叫你找人來陪標？有人指定你承作是在投標之前還
      是投標之後？）有。有工程就通知叫我去，陪標部分我自
      己去處理，廠商會一起協商互相配合陪標。」、「（問：
      你們有無事先說好不作價格的競爭，讓誰來得標，你有無
      事先約定？）反正我若請你陪標，你就陪標，大家互相陪
      標，如果我明天要標，你有牌，就會陪標。」、「（問:
      你如何知道事先這件工程要給你作，你知道去拜託別人，
      別人為何也會相信你這工程是你承作？為何其他人會主動
      配合你陪標？)鄉長告訴我有工程時，換我作，我就會去
      拜託其他人，如果換其他人時，我們就會陪標，互相輪流
      陪標。」、「（問：為何其他人會相信你這件工程是由你
      承作？）包商就這5、6家或10家，都會互相輪流，大家互
      相彼此有默契，要不然誰會願意互相陪標，如果要阻攔也
      是沒有辦法，大家互相有默契，輪到你時就是你的工程，
      輪到我時就是我的工程，像現在在搶標，誰得標就是誰的
      ，就沒有默契。」等語明確（見本院卷第88至第92頁），
      足見被告寅○○、庚○○及證人戊○○、丑○○等人彼此
      間均遵從被告壬○○對於工程承作人之指定結果，而彼此
      間有相互陪標之協議，提供自己所有或商借之牌照相互陪
      標，以求雨露均霑鹿野鄉之公共工程，是渠等提供自己所
      有或商借之牌照陪標時，自非屬單純出借名義或證件而無
      參與投標或競價意思之廠商至明，即與上開判決意旨有間
      ，先予敘明。
    3.核被告庚○○、寅○○所為，均係犯政府採購法第87條第
      4項以協議使廠商不為價格之競爭罪。被告2人就上開犯行
      ，有犯意聯絡及行為分擔，均為共同正犯。又渠等先後多
      次犯行，時間緊接，方法相用，均各觸犯構成要件相同之
      罪名，皆係基於概括犯意反覆為之，均為連續犯，應依修
      正前刑法第56條規定，各以一罪論，並分別加重其刑。爰
      審酌被告庚○○、寅○○身為營建業包商，參與鹿野鄉公
      所公共工程之建設，本應以正當手段獲取承攬機會，竟共
      同以圍標方式破壞政府正常發包程序，使法令所定之比價
      或限制性招標程序淪為形式，喪失實質意義，已嚴重影響
      政府公信力，更破壞其他廠商公平競爭之機會，渠等所為
      自有可責，並衡酌渠等犯罪手段、動機，犯罪所生之危害
      、犯罪所得、家庭狀況、智識程度及犯後坦承犯行態度尚
      可等一切情狀，各量處如主文所示之刑。又被告2人犯罪
      時間均係在96年4月24日以前，經核無中華民國96年罪犯
      減刑條例第3條所定不予減刑之情形，均依該條例第2條第
      1項第3款之規定，減其宣告刑期二分之一。另被告2人均
      未曾因故意犯罪受有期徒刑以上刑之宣告，此有臺灣高等
      法院被告前案紀錄表在卷可考，其因一時短於思慮，致觸
      法網，經此偵審程序及科刑之教訓，應能知所警惕而無再
      犯之虞，本院認前開宣告之刑以暫不執行為適當，爰依刑
      法第74條第1項第1款併宣告緩刑3年，另為督促被告2人確
      實悔過向善，並有正確之法律觀念，緩刑期間均併付保護
      管束，並應向臺東縣政府公庫（臺灣銀行臺東分行，戶名
      ：臺東縣彩繪人生基金；帳號：00000000000
      0號）各支付20萬元，以啟自新。
參、無罪部分
一、公訴意旨略以：被告壬○○於擔任鹿野鄉鄉長任內，向被告
    寅○○借款60餘萬元，遲未返還予被告寅○○，迄90年鄉長
    卸任前，在鹿野鄉○○路旁汽車內，對被告寅○○表示：「
    我有指定限制性招標的工程給你作，在擔任鄉長之後向你借
    的六、七十萬元不要再向我要了。」等語，對於違背職務之
    行為，要求免除債務之不正利益，經被告寅○○同意被告壬○○免除債務之請求，因認被告寅○○另涉犯貪污治罪條例
    第11條第1項關於違背職務之行為交付不正利益罪嫌。
二、按犯罪事實應依證據認定，無證據不得認定犯罪事實；不能
    證明被告犯罪者，應諭知無罪之判決，刑事訴訟法第154條
    第2項、第301條第1項分別定有明文。又事實之認定，應憑
    證據，如未能發現相當證據，或證據不足以證明，自不能以
    推測或擬制之方法，為裁判基礎；且認定不利於被告之事實
    須依積極證據，苟積極證據不足為不利於被告事實之認定時
    ，即應為有利於被告之認定（最高法院40年臺上字第86號、
    30年上字第816號判例意旨參照）。次按被告之自白，不得
    作為有罪判決之唯一證據，仍應調查其他必要之證據，以察
    其是否與事實相符，為刑事訴訟法第156條第2項所明定。所
    稱應調查其他必要之證據者，並不侷限於此項自白確出於任
    意性而已，尤重在其有補強證據以擔保被告自白之真實性；
    亦即以補強證據之存在，藉以限制合法自白在證據上之價值
    ，俾發現實質的真實。故即使被告之自白出於任意性，然若
    別無其他補強證據足以擔保其自白確與犯罪事實相符者，該
    自白仍非刑事訴訟法上得據之為認定被告犯罪事實之證據，
    當不得僅憑此而為對被告不利之認定（最高法院84年度臺上
    字第4728號判決參照）。
三、公訴意旨認被告寅○○涉有上揭罪嫌，無非係以被告寅○○
    於調查站及偵查中之陳述、證人乙○○、甲○○、黃郁秀、
    辰○○、丙○○等人於調查站之證述為其論據，並有臺東縣
    鹿野鄉公所87年3月13日至89年3月16日上開工程簽呈、比價
    記錄表、工程開標記錄等文件影本在卷可佐此外，別無其他
    積極證據。訊據被告寅○○固不否認曾借款60萬元予被告壬○○，惟堅決否認有何違背職務之行為交付不正利益犯行，
    辯稱：伊並未免除被告壬○○60萬元之債務，是因為被告壬○○從鄉長職務卸任後，經濟狀況不佳，伊沒辦法催討，才
    等被告壬○○有能力償還時再償還等語。經查：被告寅○○
    於偵查中固係自行供陳有上開公訴意旨所指之犯行，惟此為
    被告壬○○所否認，被告寅○○於本院審理時復翻異前詞，
    業如前述，而證人乙○○、甲○○、黃郁秀、辰○○、丙○○等人於調查站之證述及臺東縣鹿野鄉公所87年3月13日至
    89年3月16日上開工程簽呈、比價記錄表、工程開標記錄等
    文件影本，僅能證明附表一、二所列公共工程確有協議使廠
    商不為價格競爭之情形，惟殊難據此為被告寅○○有違背職
    務之行為交付不正利益犯行之佐證，則公訴意旨所指被告寅
    ○○此部分之犯行所憑依據僅有其本身前後不一之供述，更
    無其他證據可佐，揆諸上揭說明，自不得僅以被告寅○○偵
    查中之供述而為對其不利之認定，則公訴意旨上開所指尚有
    合理懷疑之空間，此外，復查無其他積極證據足以證明被告
    有何公訴意旨所指之上開犯行，依據首揭之說明，自應為無
    罪之諭知。
肆、不另為無罪諭知部分
一、公訴意旨略以：被告壬○○明知參與比價之廠商間已協議圍
    標，實際上並無競爭，均為同一家廠商虛偽比價，仍基於概
    括犯意，為使如附表一、二所示之公共工程之相關內部文件
    及投開標資料符合公共工程發包之行政流程與形式要求，以
    掩飾其違法指定具體特定廠商之不法犯行，在上開比價之公
    共工程發包前，均先指示不知情之職員通知3家其指定之廠
    商到鹿野鄉公所參與比價，復在業務承辦人員簽請核定底價
    之公文書上，虛偽批示請祕書、主計監標，嗣利用不知情之
    承辦人員郭榮財等人，在如附表一、二所示公共工程之臺東
    縣鹿野鄉公所比價記錄表或開標紀錄等職務上所掌之公文書
    上，製作不實之比價紀錄，使庚○○等人得以順利得標，足
    以生損害於鹿野鄉公所辦理比價及限制性招標之公平性及正
    確性，因認被告涉犯刑法第216條、第213條行使使公務員登
    載不實文書罪嫌。
二、按犯罪事實應依證據認定之，無證據不得推定其犯罪事實，
    刑事訴訟法第154條第2項訂有明文。又犯罪事實之認定，應
    憑真實之證據，倘證據是否真實尚欠明確，自難以擬制推測
    之方法，為其判斷之基礎；而認定犯罪事實之證據係指足以
    認定被告確有犯罪行為之積極證據而言，該項證據自須適合
    於被告犯罪事實之認定，始得採為斷罪資料（最高法院53
    年臺上字第656號、29年上字第3105號判例參照）。次按刑
    法第213條之登載不實罪，不僅犯罪主體須為公務員，且犯
    罪客體須為其職務上所掌之公文書，始克成立。若公務員對
    於他人職務上所掌之公文書擅為不實之登載，則屬偽造或變
    造公文書，殊無適用首開規定之餘地（最高法院57年度台上
    字第2736號判決意旨足資參照）。又刑法第213條之公務員
    明知不實而登載罪，係指公務員於其職務上所掌之公文書故
    為不實之登載而言，其犯罪主體為職掌製作公文書之公務員
    。至同法第214條之使公務員登載不實罪，其犯罪主體則為
    凡使公務員為不實登載之人均屬之，包括其身分亦為公務員
    之人在內。故如無職掌製作公文書權限之公務員，利用有此
    權限之他公務員之不知其事項之為不實而使之登載，足以生
    損害於公眾或他人，該使為登載之人雖亦具公務員之身分，
    惟亦僅能論以刑法第214條之使公務員不實登載罪，無論以
    同法第213條之公務員明知不實而登載罪之間接正犯之餘地
    （最高法院83年臺上字第3321號判決、85年臺上字第1727號
    判決參照）。
三、公訴人認被告涉有上揭偽造文書犯行，無非係以附表一、二
    所列工程之簽呈、比價記錄表、工程開標記錄等為論據。訊
    據被告壬○○堅決否認有上開犯行，辯稱：上開文件有登載
    不實之情形，係因參標廠商間自行協議所造成之結果，並非
    伊利用不知情之承辦人員於業務上所載之文書登載不實云云
    。經查，被告壬○○事先指定特定廠商承作附表一、二所列
    工程，再由該特定廠商向其他2家參標廠商之負責人或牌照
    借用人協議不為價格之競爭，而順利承作工程等情，業已認
    定如前，則上開工程之簽呈、比價記錄表、工程開標記錄等
    文書，自有登載不實之情形。又被告壬○○上開所辯不足採
    信，固如前述，然查附表所示工程之發包程序，係由承辦人
    即建設課技士按工程之項目、預算及補助情形，再擬定簽呈
    說明及提出適合該項工程之採購方式，簽呈建設課課長，會
    簽財政課課長、主計室主任，審核工程項目、預算及採購方
    式是否合法，最後經鄉長核可辦理發包，廠商參與投標後由
    承辦人負責審查標單並填寫審核單，鄉長親自或委託代理人
    主持開標，主計主任監標，並由承辦人依據開標情形製作開
    標紀錄等情，業據證人即案發時鹿野鄉建設課課長林延益及
    技士郭榮財於偵查中證述明確，並有上開簽呈、比價記錄表
    、工程開標記錄影本在卷可按。故本件鹿野鄉公所工程之相
    關簽呈、開標紀錄表，應屬承辦單位建設課、財政課及主計
    室人員業務上所製作之文書，揆諸前揭最高法院判決要旨，
    既非被告職務上製作之文書，縱其於該文件上之主持人或首
    長欄位簽名，揆諸首揭說明，仍與刑法第213條公務員登載
    不實事項之公文書之要件有別，更無從成立該罪之間接正犯
    。
四、另按刑法第214條所謂使公務員登載不實事項於公文書罪，
    須一經他人之聲明或申報，公務員即有登載之義務，並依其
    所為之聲明或申報予以登載，而屬不實之事項者，始足構成
    ，若其所為聲明或申報，公務員尚須為實質之審查，以判斷
    其真實與否，始得為一定之記載者，即非本罪所稱之使公務
    員登載不實。（最高法院73年臺上字第1710號判例意旨參照
    ）。查製作上開簽呈、比價記錄表、工程開標記錄等文書之
    公務員包括建設課課長、技士、主計室人員等人，對於上開
    文件內容應有實質審查權限，並非一經他人聲明即予以登載
    ，是依據上開判例意旨，被告壬○○上開犯行亦與刑法第21
    4條之構成要件不合，附此敘明。
五、綜上所述，被告壬○○上開所辯雖不足採信，惟其上開犯行
    尚與刑法第216條、第213條所定行使公務員登載不實文書罪
    之構成要件有別；此外，復查無其他積極證據足以證明被告
    有何公訴意旨所指之上開犯行，本應為無罪之諭知，然公訴
    人認此部分犯行與前開論罪科刑部分，有裁判上一罪之牽連
    關係，爰不另為無罪之諭知。
據上論斷，應依刑事訴訟法第299條第1項前段、第300條、第301
條第1項前段，貪污治罪條例第6條第1項第4款、第17條，政府採
購法第87條第4項，刑法第11條前段、第2條第1項前段、第37條
第2項、刑法第56條（修正前）、第74條第1項第1款、第2項第4
款、第93條第1項，中華民國96年罪犯減刑條例第2條第1項第3款
、第7條，判決如主文。
本案經檢察官己○○到庭執行職務
中    華    民    國    98    年    7     月    10    日
                  刑事第三庭  審判長法  官  陳弘能
                                    法  官  劉正偉
                                    法  官  陳鈺雯
以上正本證明與原本無異。
如不服本判決應於收受送達後10日內向本院提出上訴書狀，並應
敘述具體理由；其未敘述上訴理由者，應於上訴期間屆滿後20日
內向本院補提理由書（均須按他造當事人之人數附繕本）。「切
勿逕送上級法院」。告訴人或被害人對於本判決如有不服，請書
具不服之理由狀，請求檢察官上訴者，其上訴期間之計算係以檢
察官收受判決正本之日期為準。
                                    書記官  沈茜庭
中    華    民    國    98    年    7     月    13    日
附錄論罪科刑法條全文
貪污治罪條例第6條
有下列行為之一，處五年以上有期徒刑，得併科新臺幣三千萬元
以下罰金：
一、意圖得利，抑留不發職務上應發之財物者。
二、募集款項或徵用土地、財物，從中舞弊者。
三、竊取或侵占職務上持有之非公用私有器材、財物者。
四、對於主管或監督之事務，明知違背法律、法律授權之法規命
    令、職權命令、自治條例、自治規則、委辦規則或其他對多
    數不特定人民就一般事項所作對外發生法律效果之規定，直
    接或間接圖自己或其他私人不法利益，因而獲得利益者。
五、對於非主管或監督之事務，明知違背法律、法律授權之法規
     命令、職權命令、自治條例、自治規則、委辦規則或其他
    對多數不特定人民就一般事項所作對外發生法律效果之規定
    ，利用職權機會或身分圖自己或其他私人不法利益，因而獲
    得利益者。
前項第一款至第三款之未遂犯罰之。
政府採購法第87條第4項
意圖影響決標價格或獲取不當利益，而以契約、協議或其他方式
之合意，使廠商不為投標或不為價格之競爭者，處六月以上五年
以下有期徒刑，得併科新臺幣一百萬元以下罰金。


司法院資訊處製作；財團法人民間司法改革基金會備份。
